ACORDAO-COMPLETO-2368441

ACÓRDÃO 7437/2019 ATA 29/2019 - SEGUNDA CÂMARA

VISTOS, relatados e discutidos estes autos que cuidam de Tomada de Contas Especial Caixa Econômica Federal (Caixa) , em desfavor do Sr. Éder Beraldo Junior, ex-empregado da instituição, em virtude da realização de saques irregulares em contas do PIS e do FGTS.
ACORDAM os Ministros do Tribunal de Contas da União, reunidos em Sessão da Segunda Câmara, diante das razões expostas pelo Relator, em:
9.1. declarar a revelia do Sr. Éder Beraldo Junior (CPF XXX.915.628-XX) , nos termos do §3º do art. 12 da Lei 8.443/1992, dando-se normal seguimento ao processo;
9.2. com fundamento nos arts. 1º, inciso I, 16, inciso III, alínea d, da Lei 8.443/1992 c/c os arts. 19 e 23, inciso III, da mesma Lei, e com arts. 1º, inciso I, 209, inciso IV, 210 e 214, inciso III, do Regimento Interno, julgar irregulares as contas do Sr. Éder Beraldo Junior (CPF XXX.915.628-XX) , ex-empregado da Caixa Econômica Federal, e condená-lo ao pagamento das quantias a seguir especificadas, com a fixação do prazo de quinze dias, a contar da notificação, para comprovar, perante o Tribunal (art. 214, inciso III, alínea “a”, do Regimento Interno) , o recolhimento da dívida aos cofres da Caixa Econômica Federal, atualizada monetariamente e acrescida dos juros de mora, calculados a partir das datas discriminadas, até a data do recolhimento, na forma prevista na legislação em vigor.
	VALOR ORIGINAL (R$) 
	DATA DA OCORRÊNCIA

	2.498,36
	17/8/2005

	47.478,52
	2/1/2006

	752,59
	16/5/2007

	465,39
	21/5/2007

	934,17
	28/5/2007

	6.376,01
	30/6/2008

	2.647,38
	28/6/2009

	63.232,40
	1/11/2010

9.3. autorizar, desde logo, nos termos do art. 28, inciso II, da Lei 8.443/1992, a cobrança judicial da dívida caso não atendida a notificação; 
9.4. autorizar, desde já, o pagamento da dívida do Sr. Éder Beraldo Junior em 36 parcelas mensais e consecutivas, nos termos do art. 26 da Lei 8.443/1992 c/c o art. 217 do Regimento Interno, fixando-lhe o prazo de quinze dias, a contar do recebimento da notificação, para comprovar perante o Tribunal o recolhimento da primeira parcela, e de trinta dias, a contar da parcela anterior, para comprovar o recolhimento das demais parcelas, devendo incidir sobre cada valor mensal, atualizado monetariamente, os juros de mora devidos, na forma prevista na legislação em vigor;
9.5. encaminhar cópia da presente deliberação, bem como do relatório e do voto que a fundamentam, ao Procurador-Chefe da Procuradoria da República em São Paulo, nos termos do § 3º do art. 16 da Lei 8.443/1992 c/c o § 7º do art. 209 do Regimento Interno do TCU, para adoção das medidas que entender cabíveis;
9.6. dar ciência da presente decisão à Caixa Econômica Federal e ao responsável.

Tomada de Contas Especial em virtude da realização de saques irregulares em contas do PIS e do FGTS causando prejuízos à entidade.

Segunda Câmara

Caixa Econômica Federal.

3. Interessados/Responsáveis:
3.1. Responsável: Eder Beraldo Junior (XXX.915.628-XX).

13.1. Ministros presentes: Ana Arraes (Presidente), Augusto Nardes, Aroldo Cedraz e Raimundo Carreiro (Relator).
13.2. Ministro-Substituto presente: André Luís de Carvalho.

RAIMUNDO CARREIRO

Cuidam os presentes autos de tomada de contas especial instaurada pela Caixa Econômica Federal (Caixa) , em desfavor do Sr. Éder Beraldo Junior (CPF XXX.915.628-XX) , ex-empregado da instituição, em virtude da realização de saques irregulares em contas do PIS e do FGTS.
2.	Os fatos foram averiguados no âmbito da Caixa Econômica Federal pela Comissão de Apuração de Responsabilidade designada por meio da Portaria - Audir/CP 41/2005 (peça 1, p. 8) , de 4/8/2005. O resultado dos trabalhos da referida comissão encontra-se consubstanciado no Relatório Conclusivo, datado de 2/9/2005 (peça 1, p. 53-75) .
EXAME PRELIMINAR
3.	O disposto no art. 10 da Instrução Normativa nº 71/TCU/2012 foi observado, uma vez que constam dos autos os documentos elencados nesse normativo que se aplicam ao caso concreto e que possibilitam sua análise do mérito, em privilégio aos princípios do devido processo legal, contraditório e ampla defesa.
CITAÇÃO
4.	Em cumprimento ao Despacho do então Relator deste processo, Ministro José Múcio Monteiro (peça 6) , foi promovida a citação do Sr. Éder Beraldo Junior, mediante o Ofício 2657/2018-Secex-SP (peça 8) , datado de 17/10/2018. A ciência da citação consta do aviso de recebimento à peça 9 dos autos.
ANÁLISE DE MÉRITO APRESENTADA PELA UNIDADE TÉCNICA
5.	Com fulcro no art. 1º, § 3º, inciso I, da Lei nº 8.443/1992, transcrevo, a seguir, excerto da instrução lavrada no âmbito da então Secretaria de Controle Externo no Estado de São Paulo (peça 11) , cujas conclusões contaram com a anuência do corpo diretivo daquela unidade técnica (peças 12 e 13) , bem como do Ministério Público junto ao TCU, representado pelo Procurador Marinus Eduardo de Vries Marsico (peça 14) .
“HISTÓRICO 
2.			Os fatos foram averiguados no âmbito da Caixa Econômica Federal pela Comissão de Apuração de Responsabilidade designada por meio da Portaria - Audir/CP 41/2005 (peça 1, p. 8) , de 4/8/2005. O resultado dos trabalhos da referida comissão encontra-se consubstanciado no Relatório Conclusivo, datado de 2/9/2005 (peça 1, p. 53-75) .
2.1.	Conforme apurado pela Comissão, o responsável teria sacado irregularmente de contas de PIS e FGTS um montante de R$ 96.197,60, no período compreendido entre 8/10/2004 e 4/5/2005, por meio de ações fraudulentas praticadas nas Agências Três Colinas/SP e Av. D. Pedro I/SP.
2.2.	Ao praticar os atos, o ex-funcionário teria cometido as seguintes irregularidades, infringindo dispositivos da Caixa, todos transcritos à peça 1, p. 68-72, e causando prejuízos à instituição bancária:
a) liberação, através de comandos no Sistema de Pagamento PIS/Abono Salarial, de saldos de quotas do PIS, pelos eventos 60-Aposentadoria, 70-Idade e 97-Beneficio Assistencial à pessoa portadora de deficiência física e ao idoso, sem solicitação dos trabalhadores e sem a apresentação da documentação pertinente, contrariando o Manual Normativo da Caixa MN FP 039 12, itens 3.4.1.1, 3.4.1.1.1, 3.4.1.1.1.1, 3.4.4.1, 3.4.8.1, 3.4.8.1.1, 3.4.8.1.2, 3.5.1, 3.5.1.1, 3.5.1.1.1, 3.5.1.1.2, 3.5.1.2, 3.5.2, 3.5.2.1, 3.5.3, 4.1.1.1, 4.1.1.2, 4.1.1.3 e 4.1.1.4.1.1;
 b) saque, em nome dos trabalhadores, dos valores das quotas de PIS, liberadas irregularmente, falsificando as assinaturas destes nos respectivos comprovantes de pagamentos, infringindo o Manual Normativo MN FP 037, itens 4.3.4.1.1.1 a 4.3.4.1.1.11;
c) liberação, por meio de comandos nos sistemas de FGTS, de saldos de contas vinculadas do FGTS, sem a solicitação do trabalhador e sem a apresentação da documentação pertinente, contrariando o Manual Normativo MN FP 005, itens 3.2.1.1, 3.2.1.1.1, 3.2.1.1.1.1, 4.3.1, 4.3.1.1, 4.3.1.1.1; 
d) saque, em nome dos trabalhadores, de saldos de contas do FGTS liberadas, falsificando as assinaturas destes nos respectivos comprovantes de pagamentos, infringindo o Manual Normativo MN FP 123, itens 4.11.1, 4.11.1.7.1.2 a 4.11.1.7.1.6, 4.11.1.9, 4.11.1.9.1 e 4.11.1.9.2;
e) entrega simulada de cartões magnéticos de contas de poupança, e posterior alteração, por meio de comandos no Sistema de Automação de Ponto de Venda, das senhas destas contas para saque dos valores creditados indevidamente nestas mesmas contas, infringindo Manual Normativo MN CO 111, itens 1.1 e 3.15.1; e 
f) realização de débito em conta de poupança de cliente, sem a devida autorização, contrariando disposição do Manual Normativo MN CO041, item 3.15.4.
2.3.	Ao final, a Comissão concluiu nos seguintes termos (peça 1, p. 68-72) :
9.1. Concluímos, com base nos depoimentos e análise dos documentos anexados aos autos que o empregado arrolado, Éder Beraldo Júnior, sacou irregularmente de contas de PIS e FGTS um montante de R$ 94.175,39, no período compreendido entre 08 OUT 04 e 04 MAI 05, por meio de ações fraudulentas praticadas nas Agências Três Colinas/SP e Av. D. Pedro I/SP.
 (...) 
9.3. Esta comissão entende que o empregado Éder Beraldo Junior agiu dolosamente ao cometer as irregularidades apontadas, pois tinha conhecimento das consequências de seus atos e quis produzir, conscientemente, os resultados advindos, enquadrando-se na definição de dolo prevista no MN AE 079: 
"DOLO - consiste na prática de ato ou omissão de fato, de que resultou infringência a leis ou normativos internos da CAIXA, quando quis o agente o resultado advindo ou assumiu o risco de produzi-lo."
 (...) 
9.5.1 O empregado Éder Beraldo Junior, ao cometer as irregularidades mencionadas, causou, deliberadamente, prejuízos aos clientes conforme abaixo relacionado, devendo ressarci-los ou ressarcir a CAIXA nos casos em que os clientes já tiverem sido por ela ressarcidos:
2.4.	Ouvido, o setor jurídico da Caixa, por meio do NJ JURIR/BU 75/05, de 21/9/2005, anuiu às conclusões da Comissão, assinalando (peça 1, p. 76-78) :
4.1. Conduta: "DOLO", a conduta do arrolado consistiu-se em: (i) liberou, através de comandos no SIPABB saldos de quotas do PIS, pelos eventos aposentadoria, idade, benefício assistencial e ao idoso, sem solicitação dos trabalhadores e sem a apresentação da documentação pertinente; e (ii) sacou, em nome dos trabalhadores das quotas de PIS, liberadas irregularmente, falsificando as assinaturas destes nos comprovantes de pagamentos; (iii) liberou saldos de contas vinculadas do FGTS, sem a solicitação do trabalhador e sem a apresentação da documentação pertinente; (iv) sacou, em nome dos trabalhadores, saldos de contas do FGTS liberadas, falsificando as assinaturas destes nos respectivos comprovantes de pagamentos; (v) simulou a entrega de cartões magnéticos de contas de poupança, alterou, por meio do SIAPV senhas destas contas e depois sacou valores creditados indevidamente nestas mesmas contas; (vi) efetuou débito em conta de poupança de cliente sem a devida autorização; (vii) confessou todos os atos e assumiu a inteira responsabilidade pelas ocorrências.
4.2 Responsabilidade administrativa: Pelo descumprimento doloso dos normativos mencionados às fls. 413 a 417, no item 9.2.1 e respectivos subitens do relatório, o arrolado violou a proibição estabelecida no subitem 11.2.1.11, do Regulamento de Pessoal (MN RH 053 01, Anexo I) , estando sujeito à aplicação da penalidade de suspensão do contrato de trabalho, nos termos dos subitens 11.4.1.2 e 11.4.2.2, do referido Regulamento de Pessoal e, ainda a - improbidade administrativa, haja vista as condutas adotas e a burla ao sistema financeiro, configurando, de fato: (i) realização de operação financeira em flagrante burla às normas regulamentares e (ii) violação ao dever de lealdade a esta instituição financeira, que constituem, respectivamente, atos de improbidade administrativa definidos nos artigos 10, inciso VI, e 11, caput e inciso I, da Lei 8.429/92, e consequentemente, a rescisão do contrato de trabalho. Dessa forma, presentes elementos suficientes para se determinar a quebra de confiança no empregado e a impossibilidade da manutenção da relação de emprego, pela prática de ato de improbidade e de mau procedimento, que configuram justas causas para a aplicação da penalidade de rescisão do contrato de trabalho, nos termos dos itens 11.3.1.4 e 11.3.1.5, parte final, do Regulamento de Pessoal (MN RH 053 01, Anexo I) e artigo 482, alíneas "a" e "b", parte final, da Consolidação das Leis do Trabalho.
4.3. Responsabilidade Civil: Em decorrência dos referidos atos o arrolado responderá também civilmente, em conformidade com o contido no subitem 9.5 do relatório conclusivo da Comissão Apuradora, fl. 418/419.
5. No aspecto PENAL, pelos fatos apurados existem indícios de ocorrência de fato delituoso, que merece apreciação da esfera competente – Polícia Federal.
3.	Notificado das conclusões dos trabalhos (peça 1, p. 79) , o responsável apresentou defesa (peça 1, p. 87-91) , não acolhida pela Caixa. Assim, o Conselho Disciplinar Regional de Campinas, por meio da Resolução CDR/CP 2/2005 (peça 1, p. 95) , de 16/11/2005, decidiu aplicar ao responsável a penalidade disciplinar de rescisão do contrato de trabalho por justa causa bem como imputar-lhe responsabilidade civil, pela infringência aos subitens 11.2.1.11, 11.3.1.4 e 11.3.1.5 do Regulamento de Pessoal da Caixa - MN RH 053.01, quais sejam:
11.2.1.11 - descumprir leis, regulamentos, normas e atos da Administração
11.3.1.4 -  improbidade; e
11.3.1.5 - incontinência de conduta ou mau procedimento.
4.	Irresignado, o ex-funcionário interpôs recurso (peça 1, p. 102-105) ao qual foi negado provimento, consoante Resolução do Conselho Disciplinar da Matriz 6/2006 (peça 1, p. 107) , de 26/5/2006, nos seguintes termos: 
 (...) Após análise, o Conselho, em concordância com os motivos e o enquadramento dado na NJ JURIR/BU 75/2005, de 21/09/2005 e NJ JURIR/BU 86/2005, de 26/10/2005 e NJ JURIR/BU 101/2005, de 26/12/2005, pela infringência dos subitens 11.2.1.11 - "descumprir leis, regulamentos, normas e atos da administração", conforme relacionado no relatório conclusivo; 11.3.1.4 - "Improbidade" e 11.3.1.5 - "Incontinência de conduta ou mau procedimento", do Regulamento de Pessoal da CAIXA, MN RH 053 01, DECIDE, por unanimidade, em 2ª instância, negar provimento ao recurso do empregado Éder Beraldo Júnior, matricula 070.986-2, mantendo a aplicação da penalidade disciplinar de rescisão do contrato de trabalho, por justa causa, e da responsabilidade civil pelos prejuízos já consubstanciados e por eventuais prejuízos que venham a ser verificados, posteriormente, decorrentes dos atos do empregado objeto do presente processo, em razão do recurso não ter trazido elementos capazes de reverter a decisão em 1ª instância. 
5.	A Caixa, então, procedeu à notificação do responsável (peça 1, p. 108 e 119-121) para recolhimento do débito apurado. Infrutíferas as comunicações, procedeu-se à notificação por edital, publicado do Diário de São Paulo, em 10/9/2012 (peça 1, p. 128) .
6.	Visando à instauração de tomada de contas especial, a Caixa, após ajustes no débito inicialmente apurado, elaborou Demonstrativo dos Débitos Originais Apurados e Recompostos (peça 1, p. 130-131) , em que se discriminam: a) coluna 1 -  as datas dos saques; b) coluna 2 - as contas irregularmente movimentadas; c) coluna 3 – titular do benefício; d) coluna 4 - valores sacados; e) coluna 5 - datas dos ressarcimento efetuados pela Caixa; f) coluna 6 - valores ressarcidos.
6.1.	Naquele demonstrativo, apontou-se um prejuízo total de R$ 124.384,82, correspondente aos ressarcimentos efetuados pela Caixa aos clientes lesados, que deve ser considerado como débito nesta TCE, conforme quadro abaixo:
	Nº PIS
	Data do Saque
	Valor do saque (R$) 
	Data da restituição
	Valor restituído (R$) 

	108.88130.83-7
	8/10/2004
	1.075,49
	1º/11/2010
	1.961,85

	102.27235.78-6
	8/10/2004
	665,01
	1º/11/2010
	1.213,08

	102.25064.15-1
	8/10/2004
	1.550,25
	1º/11/2010
	2.827,88

	103.82102.87.5
	19/10/2004
	283,79
	1º/11/2010
	517,67

	Nº PIS
	Data do Saque
	Valor do saque (R$) 
	Data da restituição
	Valor restituído (R$) 

	106.10851.75-3
	20/10/2004
	2.853,98
	1º/11/2010
	5.206,08

	106.12285.77-1
	26/10/2004
	1.055,37
	1º/11/2010
	1.928,15

	105.54068.47-5
	28/10/2004
	876,58
	1º/11/2010
	1.599,01

	102.62663.98-5
	28/10/2004
	441,23
	1º/11/2010
	804,87

	104.00093.01.1
	28/10/2004
	1.423,58
	1º/11/2010
	2.596,82

	106.02075.00-6
	16/11/2004
	2.087,17
	1º/11/2010
	3.807,31

	107.58554.92-0
	16/11/2004
	847,73
	1º/11/2010
	1.546,38

	106.52356.09-2
	19/11/2004
	1.534,43
	1º/11/2010
	2.799,03

	107.31575.32-3
	17/11/2004
	2.117,48
	1º/11/2010
	3.862,60

	103.78308.06-5
	26/11/2004
	1.201,91
	1º/11/2010
	2.192,46

	103.26499.07-2
	13/12/2004
	1.145,53
	1º/11/2010
	2.089,62

	107.24978.62-0
	23/12/2004
	1.910,17
	1º/11/2010
	3.484,43

	102.36104.06-0
	28/12/2004
	1.915,99
	1º/11/2010
	3.495,05

	106.44090.44-5
	4/1/2005
	827,05
	1º/11/2010
	1.497,72

	107.44803.92.3
	13/1/2005
	4.007,08
	1º/11/2010
	7.309,50

	102.89169.92-2
	25/1/2005
	2.551,73
	1º/11/2010
	4.654,73

	108.03394.22-7
	26/1/2005
	1.760,90
	26/6/2009
	2.647,38

	107.37896.39-3
	1º/2/2005
	1.251,85
	1º/11/2010
	2.283,56

	103.09475.01-2
	1º/2/2005
	4.846,78
	30/6/2008
	6.376,01

	100.10509.43-4
	1º/2/2005
	3.045,04
	1º/11/2010
	5.554,60

	106.95695.60-3
	23/2/2005
	2.011,17
	2/1/2006
	2.207,25

	107.63281.77-5
	28/2/2005
	1.100,99
	2/1/2006
	1.208,32

	106.93469.82-7
	3/3/2005
	1.271,57
	2/1/2006
	1.395,54

	102.27394.38-8
	4/3/2005
	2.260,12
	2/1/2006
	2.260,98

	102.21844.96-9
	8/3/2005
	2.920,76
	2/1/2006
	3.205,53

	106.96695.22-4
	15/3/2005
	3.002,28
	2/1/2006
	3.295,01

	102.32995.26-2
	16/3/2005
	3.729,15
	2/1/2006
	4.092,74

	105.57516.82-7
	16/3/2005
	1.056,92
	2/1/2006
	1.159,96

	106.49129.09-9
	17/3/2005
	1.523,89
	2/1/2006
	1.672,46

	106.35194.77.2
	17/3/2005
	1.549,30
	2/1/2006
	1.700,35

	107.15623.29-7
	17/3/2005
	1.721,20
	2/1/2006
	1.889,01

	107.31289.02-9
	17/3/2005
	1.672,86
	2/1/2006
	1.835,96

	107.05966.70-1
	18/3/2005
	1.329,95
	2/1/2006
	1.459,62

	104.28944.91-1
	22/3/2005
	1.066,03
	2/1/2006
	1.169,96

	108.31731.31-7
	23/3/2005
	1.992,12
	2/1/2006
	2.186,35

	106.64516.84-7
	23/3/2005
	895,30
	2/1/2006
	982,58

	106.90571.59-0
	28/3/2005
	845,79
	2/1/2006
	938,13

	103.94964.06-4
	28/3/2005
	1.559,44
	2/1/2006
	1.711,48

	104.39578.93-8
	18/4/2005
	2.374,32
	2/1/2006
	2.605,81

	104.28689.67.9
	26/4/2005
	2.896,77
	2/1/2006
	3.179,20

	103.34244.67.5
	27/4/2005
	4.162,20
	2/1/2006
	4.568,01

	106.20473.89-1
	4/5/2005
	1.554,64
	2/1/2006
	1.706,21

	100.18710.42.2
	4/5/2005
	954,96
	2/1/2006
	1.048,06

		Subtotal 
	84.727,85  
	Subtotal
	119.734,31

	Nº FGTS
	Data do Saque
	Valor do saque (R$) 
	Data da restituição
	Valor restituído (R$) 

	9870512073931
	8/10/2004
	347,16
	21/5/2007
	398,43

	7125100374883
	7/1/2005
	2.406,31
	17/8/2005
	2.498,36

	9771613069142
	12/4/2005
	100,02
	16/5/2007
	111,68

	9770501121624
	12/4/2005
	60,08
	21/5/2007
		66,96

	09801313763928
	18/4/2005
	934,63
	28/5/2007
	934,17

	59971601949895
	18/4/2005
	525,20
	16/5/2007
	586,13

	09871612479156
	18/4/2005
	16,11
	16/5/2007
	17,99

	09871612647619
	18/4/2005
	5,05
	16/5/2007
	5,64

	09871612647619
	18/4/2005
	27,90
	16/5/2007
	31,15

		Subtotal
	4.422,46
	Subtotal
	4.650,51

		Total
	89.150,31
	Total
	124.384,82

      		Quadro 1: Fonte (peça 1, 130-131) 
7.	Na sequência, elaborou-se o Relatório do Tomador de Contas 12/2016 (peça 1, p. 150-154) , de 11/11/2016, do qual se extraem as seguintes informações, no tocante às medidas penais e cíveis adotadas pela Caixa: 
6.3. Os fatos apurados foram comunicados à Polícia Federal através do OF nº 050/2005, de 29/09/2005, em Notícia Crime protocolada sob o nº 08502.009322/2005/38, fl. 83 a 84.
6.4. O Inquérito Policial foi instaurado sob o nº 11-0895/05-DPFB/POR/SP pelo Departamento de Polícia Federal de São Paulo e encontra-se em andamento, fls. 99 a 101.
6.5. Foi feita pesquisa de bens em nome do ex-empregado, não sendo localizados bens passíveis de penhora, conforme certidões às fls. 80 a 81.
6.6. O valor da fraude foi objeto de ação cautelar de arresto n° 0004809-31.2006.403.6102 que foi julgada improcedente, sendo arquivada definitivamente, conforme informado pelo Coordenador Jurídico local, fls. 138 a 140.
6.6.1. A inviabilidade de impetrar ação de cobrança, em razão do prazo decorrido da data dos fatos, foi justificada pela área jurídica da CAIXA à fl.140.
8.	Ao final, o Tomador de Contas providenciou a inclusão do nome do ex-empregado no CADIN e no Sistema de Inadimplentes da CAIXA pela importância de R$ 301.262,75, assim discriminada:
R$ 124.384,82 - referente ao debito original que se encontrava na subconta Apuração de Responsabilidade - concluída em cobrança, fls. 144 a 145
R$ 176.877,93 - referente à atualização monetária e juros relativos ao período, fls.134 a 135.
9.	A Controladoria Geral da União, por intermédio do Relatório de Auditoria, do Certificado de Auditoria e do Parecer do Dirigente de Controle Interno, todos de nº 1006/2017 (peça 1, p. 158-163) , manifestou concordância com o Tomador de Contas, concluindo que o responsável se encontra em débito com a Caixa Econômica Federal e certificando a irregularidade das contas.
10.	O Ministro de Estado da Fazenda atestou haver tomado conhecimento das conclusões contidas no Relatório e no Certificado de Auditoria (peça 1, p. 166) .
EXAME TÉCNICO
11.	 Em cumprimento ao Despacho do Ministro Relator (peça 6) , foi promovida a citação do Sr. Éder Beraldo Junior, mediante o Ofício 2657/2018-Secex-SP (peça 6) , datado de 17/10/2018.
12.	Apesar de o Sr. Éder Beraldo Junior ter tomado ciência do expediente que lhe foi encaminhado, conforme atesta o aviso de recebimento (AR) que compõe a peça 9, não atendeu a citação e não se manifestou quanto às irregularidades verificadas.
13.	Transcorrido o prazo regimental fixado e mantendo-se inerte o aludido responsável, impõe-se que seja considerado revel, dando-se prosseguimento ao processo, de acordo com o art. 12, § 3º, da Lei 8.443/1992.
14.	Ante a revelia, não há nos autos quaisquer elementos capazes de modificar as conclusões já expostas na citação, assim cabe retomá-las para prosseguimento do feito.
15.	Há nos autos elementos suficientes para a adequada configuração das ocorrências delituosas acima narradas, quais sejam, liberações irregulares de quotas de PIS e de saldos de FGTS nos respectivos sistemas corporativos e simulação dos pagamentos dos valores liberados, com a falsificação das assinaturas dos trabalhadores, sendo que os recursos liberados eram depositados em contas do responsável ou de terceiros, mãe e cônjuge, utilizados para compra de produtos da Caixa Capitalização ou sacados. De ressaltar que o responsável confessou, em declaração de próprio punho, as práticas irregulares apuradas pela Comissão Processante (peça 1, p. 33) .
16.	Em relação ao débito, convém assinalar que, consoante apurado, as liberações irregulares ocorreram entre 8/10/2004 e 4/5/2005, como consta no quadro 1, acima, sendo que a Caixa restituiu os valores irregularmente sacados aos clientes prejudicados em 8 ocasiões, como se demonstra:
	Data
	Valor (R$) 

	17/8/2005
	2.498,36

	2/1/2006
	47.478,52

	16/5/2007
	752,59

	21/5/2007
	465,39

	28/5/2007
	934,17

	30/6/2008
	6.376,01

	28/6/2009
	2.647,38

	1º/11/2010
	63.232,40

	Total
	124.384,82

      		Quadro 2: Fonte (peça 1, 130-131) 
17.	Sendo, portanto, foi o real prejuízo experimentado pela empresa pública Federal, que, em consequência, deve ser considerado como débito imputado ao responsável, causador do dano.
18. 	Por fim, vale ressaltar que o fato de a Caixa ter movido ação judicial contra o responsável, como descrito no item 7, acima, não obsta a atuação do TCU nas presentes contas, no sentido de responsabilizá-lo pelo débito apurado, em face da independência das instâncias administrativa e judicial, consoante entendimento já pacificamente consolidado na jurisprudência deste Tribunal.
19.	Em conclusão, há nos autos elementos suficientes para a adequada configuração do dano causado à Caixa Econômica Federal, conforme se descreve a seguir.
19.1.	Situação encontrada: o resultado da apuração da Caixa Econômica levou a comissão processante a registrar em seu Relatório Conclusivo (peça 1, p. 53-74) a responsabilidade do ex-empregado, Éder Beraldo Junior, que teria realizado saques irregulares de contas de PIS e FGTS de clientes, no período compreendido entre 8/10/2004 e 4/5/2005, por meio de ações fraudulentas praticadas nas Agências Três Colinas/SP e Av. D. Pedro I/SP, como reportado no item 2.1, da seção anterior.
19.1.1.	Com isso, entende-se que o ex-empregado faltou com deveres de probidade afetos às relações laborais (CLT art. 482, “a”) , especialmente levando-se em conta a moralidade que deve reger a atuação estatal (CF art. 37, caput) , além de ter infringido diversas normas internas da CEF, abaixo relacionadas, consoante registrado pela Comissão de Apuração (peça 1, p. 53-74) . 
19.2.	Critérios: Constituição Federal (art. 37, caput) ; Consolidação das Leis Trabalhistas (art. 482, “a”) ; e normativos internos da CEF: Manual de Normas MN FP 039 12, itens 3.4.1.1, 3.4.1.1.1, 3.4.1.1.1.1, 3.4.4.1, 3.4.8.1, 3.4.8.1.1, 3.4.8.1.2, 3.5.1, 3.5.1.1, 3.5.1.1.1, 3.5.1.1.2, 3.5.1.2, 3.5.2, 3.5.2.1, 3.5.3, 4.1.1.1, 4.1.1.2, 4.1.1.3 e 4.1.1.4.1.1; MN FP 037, itens 4.3.4.1.1.1 a 4.3.4.1.1.11; MN FP 005, itens 3.2.1.1, 3.2.1.1.1, 3.2.1.1.1.1, 4.3.1, 4.3.1.1, 4.3.1.1.1; MN FP 123, itens 4.11.1, 4.11.1.7.1.2 a 4.11.1.7.1.6, 4.11.1.9, 4.11.1.9.1 e 4.11.1.9.2; MN CO 111, itens 1.1 e 3.15.1; MN CO041, item 3.15.4, como apontado no Relatório Conclusivo (peça 1, p. 53-74) , e Regulamento de Pessoal da Caixa - MN RH 053, itens 11.2.1.11, 11.3.1.4 e 11.3.1.4, como assinalado na Resolução do Conselho Disciplinar da Matriz 6/2006 (peça 1, p. 106) . 
19.3.	Evidências: a) Relatório Conclusivo (peça 1, p. 53-74) ; b) depoimentos de funcionários da Caixa (peça 1, p. 24-30 e 42-44) ; c) depoimento e declarações do responsável (peça 1, p. 31, 35-40, 45-47, 49-50 e 52) ; d) confissão do responsável (peça 1, p. 33) ; e e) extratos financeiros das contas de PIS e FGTS irregularmente movimentadas (peça 2) .
19.4.	Efeitos: dano à Caixa Econômica Federal, no valor originário de R$ 124.384,82, adequadamente descrito no Demonstrativo dos Débitos Originais Apurados e Recompostos (peça 1, p. 130-131) . 
19.5.	Responsável: Éder Beraldo Junior (CPF XXX.915.628-XX) , empregado da Caixa Econômica Federal, à época dos fatos.  
19.6.	Condutas: realizar liberações irregulares de quotas de PIS e de saldos de FGTS nos respectivos sistemas corporativos, simular pagamentos dos valores liberados, com a falsificação das assinaturas dos trabalhadores, e apropriar-se dos valores irregularmente liberados. 
19.7.	Nexo de causalidade: as operações irregulares realizadas pelo responsável acarretaram prejuízos aos cofres da instituição financeira.
19.8.	Culpabilidade: não há nos autos elementos que permitam excluir a ilicitude da conduta do ex-empregado da Caixa. Ao contrário, a confissão por ele realizada indica o conhecimento efetivo da antijuridicidade de seus atos, o que denota ciência da exigibilidade de conduta diversa da que adotou.
20.	Assim, ante o exposto, propomos o julgamento da irregularidade das contas do senhor Éder Beraldo Junior, ex-funcionário da Caixa, na forma abaixo especificada.
Prescrição da pretensão punitiva
21.	Com relação à ocorrência da prescrição da pretensão punitiva, este Tribunal aprovou por meio do Acórdão 1441/2016-TCU-Plenário incidente de uniformização de jurisprudência em que firma o entendimento de que a matéria se subordina ao prazo prescricional de dez anos indicado no art. 205 do Código Civil, contado a partir da data de ocorrência da irregularidade a ser sancionada.
21.1.	No presente caso, os atos irregulares foram praticados entre 8/10/2004 e 4/5/2005, consoante descrito no item 2.1, acima. Logo, após o lapso temporal preconizado, ocorrendo, por conseguinte, a prescrição da pretensão punitiva desta Corte.
CONCLUSÃO
22.	Diante da revelia dos Sr. Éder Beraldo Junior e inexistindo nos autos elementos que permitam concluir pela ocorrência de boa-fé ou de outros excludentes de culpabilidade em sua conduta, propõe-se que suas contas sejam julgadas irregulares e que o responsável seja condenado em débito.
23.	Quanto à aplicação da multa prevista no art. 57 da Lei 8.443/1992, diante da prescrição da pretensão punitiva para aplicação de sanções pelo TCU, conforme entendimento exposto no item 21 da seção exame técnico, propõe-se a não aplicação de multa.
PROPOSTA DE ENCAMINHAMENTO
24.	Diante do exposto, submetemos os autos à consideração superior, propondo ao Tribunal:
	a) com fundamento nos arts. 1º, inciso I, 16, inciso III, alínea d, da Lei 8.443/1992 c/c os arts. 19 e 23, inciso III, da mesma Lei, e com arts. 1º, inciso I, 209, inciso IV, 210 e 214, inciso III, do Regimento Interno, que sejam julgadas irregulares as contas do Sr. Éder Beraldo Junior (CPF XXX.915.628-XX) , ex-empregado da Caixa Econômica Federal, e condená-lo ao pagamento das quantias a seguir especificadas, com a fixação do prazo de quinze dias, a contar da notificação, para comprovar, perante o Tribunal (art. 214, inciso III, alínea “a”, do Regimento Interno) , o recolhimento da dívida aos cofres da Caixa Econômica Federal, atualizada monetariamente e acrescida dos juros de mora, calculados a partir das datas discriminadas, até a data do recolhimento, na forma prevista na legislação em vigor.
	VALOR ORIGINAL (R$) 
	DATA DA OCORRÊNCIA

	2.498,36
	17/8/2005

	47.478,52
	2/1/2006

	752,59
	16/5/2007

	465,39
	21/5/2007

	934,17
	28/5/2007

	6.376,01
	30/6/2008

	2.647,38
	28/6/2009

	63.232,40
	1/11/2010

Valor atualizado até 31/1/2019 : R$ 334.650,61
	b) autorizar, desde logo, nos termos do art. 28, inciso II, da Lei 8.443/1992, a cobrança judicial da dívida caso não atendida a notificação;
c) autorizar o pagamento da dívida do Sr. Éder Beraldo Junior em 36 parcelas mensais e consecutivas, nos termos do art. 26 da Lei 8.443/1992 c/c o art. 217 do Regimento Interno, fixando-lhe o prazo de quinze dias, a contar do recebimento da notificação, para comprovar perante o Tribunal o recolhimento da primeira parcela, e de trinta dias, a contar da parcela anterior, para comprovar o recolhimento das demais parcelas, devendo incidir sobre cada valor mensal, atualizado monetariamente, os juros de mora devidos, na forma prevista na legislação em vigor;
d) encaminhar cópia da deliberação que vier a ser proferida, bem como do relatório e do voto que a fundamentarem, ao Procurador-Chefe da Procuradoria da República em São Paulo, nos termos do § 3º do art. 16 da Lei 8.443/1992 c/c o § 7º do art. 209 do Regimento Interno do TCU, para adoção das medidas que entender cabíveis.”
MANIFESTAÇÃO DO MINISTÉRIO PÚBLICO
6.	O Ministério Público junto ao TCU, representado pelo Procurador Marinus Eduardo de Vries Marsico, manifestou anuência à proposta da unidade técnica, por meio do Parecer constante da peça 14, verbis:
“À vista dos elementos contidos nos autos, manifestamo-nos de acordo com a proposta alvitrada pela Unidade Técnica.”
	É o Relatório.

não há

Procurador Marinus Eduardo De Vries Marsico.

TOMADA DE CONTAS ESPECIAL. DESFALQUE DE RECURSOS DO PIS E DO FGTS. CITAÇÃO. REVELIA. CONTAS IRREGULARES. DÉBITO. PRESCRIÇÃO DA PRETENSÃO PUNITIVA. CIÊNCIA AOS INTERESSADOS.

TOMADA DE CONTAS ESPECIAL (TCE)

Secretaria de Controle Externo de Tomada de Contas Especial (SecexTCE).

Inicialmente, registro que atuo nos presentes autos por força do art. 152 do Regimento Interno do TCU.
2.	Conforme registrado no Relatório precedente, estes autos tratam de tomada de contas especial instaurada pela Caixa Econômica Federal (Caixa) , em desfavor do Sr. Éder Beraldo Junior, ex-empregado da instituição, em virtude da realização de saques irregulares em contas do PIS e do FGTS.
3.	A Caixa apurou um prejuízo total de R$ 124.384,82, correspondente aos ressarcimentos efetuados pela entidade aos seus clientes que foram lesados, valor que deve ser considerado como débito nesta TCE.
4.	Apesar de o Sr. Éder Beraldo Junior haver sido regularmente citado (peça 8) e ter tomado ciência do expediente que lhe foi encaminhado, conforme atesta o aviso de recebimento (AR) que compõe a peça 9, não atendeu a citação e não se manifestou quanto às irregularidades verificadas.
5.	Transcorrido o prazo regimental fixado e mantendo-se inerte o responsável, impõe-se que seja considerado revel, dando-se prosseguimento ao processo, de acordo com o art. 12, § 3º, da Lei 8.443/1992.
6.	Ante a revelia e não havendo nos autos quaisquer elementos capazes de modificar as conclusões da unidade técnica, as contas do responsável devem ser julgadas irregulares, condenando-o ao recolhimento do débito apurado.
7.	Os elementos constantes dos autos são suficientes para a adequada configuração das liberações irregulares de quotas de PIS e de saldos de FGTS nos respectivos sistemas corporativos e simulação dos pagamentos dos valores liberados, com a falsificação das assinaturas dos trabalhadores. 
8.	Cabe ressaltar que ainda na fase interna da TCE o responsável confessou, em declaração de próprio punho, as práticas irregulares apuradas (peça 1, p. 33) .
9.	Quanto à possibilidade de apenação do responsável com multa, ressalto que houve ocorrência da prescrição da pretensão punitiva. Os atos irregulares foram praticados entre 8/10/2004 e 4/5/2005, enquanto a ciência da citação se deu em 25/10/2018. Sendo assim, transcorridos mais de treze anos entre os fatos e a citação do responsável, ocorreu, por conseguinte, a prescrição da pretensão punitiva desta Corte, em linha com o que foi decidido por meio do Acórdão 1441/2016-TCU-Plenário (Relator: Ministro Benjamin Zymler; Redator: Ministro Walton Alencar Rodrigues) .
10.	Cumpre registrar que a TCE ora analisada foi recebida por este Tribunal em 7/2/2018, às 17h e 17min (RE 58.740.984-5) , quando já havia ocorrido, portanto, a prescrição da pretensão punitiva.
11.	Ante o exposto, acolho a proposta uníssona da unidade técnica, integralmente ratificada pelo Ministério Público junto ao TCU, e voto por que o Tribunal adote a minuta de acórdão que ora submeto à apreciação deste Colegiado.
TCU, Sala das Sessões Ministro Luciano Brandão Alves de Souza, em 20 de agosto de 2019.
RAIMUNDO CARREIRO 
Relator